臺灣高雄地方法院民事判決　　　　　　　94年度訴字第1349號
原　　　告　華南商業銀行股份有限公司
法定代理人　壬○○
訴訟代理人　癸○○
　　　　　　乙○○
　　　　　　己○○
被　　　告　子○○○
　　　　　　庚○○○
　　　　　　甲○○○
　　　　　　辛○○○
　　　　　　丙○○
　　　　　　戊○○○○○○
　　　　　　丁○○○○○○
當事人間清償借款事件，本院於民國94年8 月31日言詞辯論終結
，判決如下：
    主      文
被告應連帶給付原告新台幣佰壹拾柒萬壹仟零肆元，及自民國
八十九年十一月三十日起至清償日止，按週年利率百分之九點四
計算之利息；並自民國八十九年十一月三十日起至清償日止，按
上開利率百分之二十計算之違約金。
訴訟費用由被告連帶負擔。
本判決於原告以新台幣壹佰零陸萬元供擔保後，得假執行。
    事實及理由
一、本件被告辛○○○、丙○○、林豐連經合法通知，均未於言
    詞辯論期日到場，核皆無民事訴訟法第386 條各款所列情形
    ，爰依原告之聲請，由其一造辯論而為判決。
二、原告主張：被告即借款人丙○○邀同訴外人即被繼承人林劉
    碧盞為連帶保證人，於民國87年4 月15日向高雄市小港區農
    會借款新臺幣（下同）6,000,000 元（下稱系爭債務），約
    定借款期間為20年，即自借款日起至107 年4 月15日止，每
    月為1 期，共分為240 期，第1 年依原告當時基本放款利率
    7.9 ％加碼年息1.5 ％，即依週年利率10.5％計息，日後則
    隨當時基本放款利率變動而調整；又丙○○如未依約繳款，
    除仍按上開利率計息外，逾期在6 個月以內者，按上開利率
    10％，逾期超過6 個月者，依上開約定利率百分之20％加計
    違約金。詎丙○○嗣未攤還本息，依約債務視為全部到期，
    經拍賣抵押物取償後，尚欠如主文所示之本金、利息、違約
    金未清償；又林劉碧盞已於88年3 月11日死亡，被告子○○○、庚○○○、甲○○○、辛○○○、丙○○、林豐連、林
    利宏為其繼承人，且均未為拋棄或限定繼承；另原告業於90
    年9 月14日依金融機構合併法相關規定受讓高雄市小港區農
    會業務，爰依消費借貸、連帶保證、繼承之法律關係，聲明
    求為(一)命被告連帶給付如主文所示金額、利息、違約金。(二)
    准供擔保宣告假執行之判決。
三、被告則均以：伊等對於林劉碧盞生前曾擔任系爭債務連帶保
    證人乙事均不知情，原告於林劉碧盞死亡時亦未通知或要求
    更換連帶保證人，且當時借款人丙○○均有正常繳息，林劉
    碧盞死亡時尚無須負擔連帶保證責任，則伊等繼承人亦未繼
    承該連帶保證債務，自毋須負責等語；被告林豐連、林利宏
    復以：林劉碧盞死亡時其等並不知有代位繼承權，而所謂代
    位繼承應係繼承被繼承人財產，並不包括債務在內，且系爭
    債務尚有連帶保證人林邱秋菊可負擔本件債務清償之責；另
    系爭債務業經原告拍賣抵押物取償後仍有不足，顯見借款之
    初即有超貸情形，況林劉碧盞並不識字，與原告簽約時已87
    歲，顯然不符合擔任連帶保證人之條件，故其等亦無庸負清
    償之責；又縱認被告均應負清償之責，亦應由被告各依應繼
    分比例分別負擔等語，茲為抗辯。並均聲明：請求駁回原告
    之訴及假執行之聲請。
四、原告主張：借款人丙○○邀同被繼承人林劉碧盞為連帶保證
    人，於87年4 月15日向高雄市小港區農會借款6,000,000 元
    ，約定借款期限至107 年4 月15日止，每月為1 期，依基本
    放款利率加碼年息1.5 ％，並隨基本放款利率變動而調整；
    如未依約繳款，除仍按上開利率計息外，逾期在6 個月以內
    者，按上開利率10％，逾期超過6 個月者，依上開約定利率
    百分之20％加計違約金；然丙○○嗣未攤還本息，依約債務
    視為全部到期，經拍賣抵押物取償後，尚欠如主文所示之本
    金、利息、違約金未清償；另林劉碧盞已於88年3 月11日死
    亡，其繼承人有(一)被告子○○○、庚○○○、甲○○○、辛○○○、丙○○，分別為林劉碧盞之子女。(二)被告即代位繼
    承人林豐連、林利宏（均為林劉碧盞次子林平之子，林平於
    63年2 月18日即繼承開始前已死亡）；其等均未為拋棄或限
    定繼承；而原告業於90年9 月14日依金融機構合併法相關規
    定受讓高雄市小港區農會業務之事實，業據提出本院民事執
    行處89年度執字第7846 號 強制執行事件金額計算書分配表
    、民事庭（93）雄院貴民愛行字第49735 號函、華南商業銀
    行小港分行（93）華小港字第284 號函、林劉碧盞繼承系統
    表、財政部台財融（3）字 第0903000098號函影本各1 份、
    擔保放款借據、授信約定書影本各3 份為証，並有本院依職
    權查明確無林劉碧盞繼承人聲明拋棄或限定繼承事件繫屬之
    本院民事紀錄科查詢表1 份在卷可稽，復為被告所不爭，則
    此部分堪信為真實。是以，本件爭點即在於：被告辯稱就系
    爭債務無庸負連帶清償責任，是否可採，茲分述如下：
  (一)按當事人互相表示意思一致者，無論其為明示或默示，契約
    即為成立，民法第153 條第1 項定有明文。查被告之被繼承
    人林劉碧盞與原告簽訂本件擔保放款借據（下稱系爭借據）
    及對保時，年齡87歲，係成年人，此有該借據、授信約定書
    、個人基本資料查詢表各1 份在卷可憑，自有完全之行為能
    力；且被告丙○○已於94年7 月6 日、27日言詞辯論時證稱
    ：我母親林劉碧盞確實有同意擔任系爭債務之連帶保證人；
    當初我向原告借款，請我母親幫我作保，她答應後就與我一
    同去銀行辦手續，因為我母親不識字，所以借據上「林劉碧
    盞」姓名是我代簽的，但印文則是她自行用印的等語；足認
    林劉碧盞與原告簽訂系爭借據時，有完全行為能力，得自為
    、自受意思表示，並係基於擔任系爭債務連帶保證人之意而
    與原告達成意思表示合致，故系爭連帶保證契約自屬有效，
    不因林劉碧盞年事已高、不識字等非法律上因素而影響該契
    約之效力；再者，債權人雖得與債務人或第三人訂約，取得
    擔保物權以擔保債權得受優先清償；然該物權契約與借款、
    保證之債權契約係屬各自獨立之契約，甚至當事人亦無庸相
    同，則是否訂立該物權契約、或所立物權契約標的物價值是
    否與債權相當，均非借貸、保證契約成立、生效之要件，亦
    不影響契約之效力，查系爭債務擔保品於拍賣後雖不足以清
    償債務全部，惟此與已成立生效之借貸契約、保證契約，均
    無影響。從而，被告辯稱林劉碧盞並不符合擔任系爭債務保
    證人之要件、系爭債務疑有超貸情形，故林劉碧盞不須負保
    證之責云云，實不足採。
  (二)又按稱保證者，謂當事人約定，一方於他方之債務人不履行
    債務時，由其代負履行責任之契約，民法第739 條定有明文
    。次按保證債務之所謂連帶，係指保證人與主債務人負同一
    之債，對於債權人各負全部給付之責任，此就民法第272 條
    第1 項規定連帶債務之文義參照觀之甚明；故連帶保證與普
    通保證不同，縱使無民法第746 條所揭示之情形，亦不得主
    張同法第745 條關於先訴抗辯權之權利，此有最高法院45年
    台上字第1426號判例之意旨可資參照。查被告被繼承人林劉
    碧盞為系爭債務之連債帶保證人，已如前述，雖該債務另有
    林邱秋菊亦為連帶保證人，然依首揭說明，連帶保證人林劉
    碧盞、林邱秋菊、借款人丙○○應自始各對原告負全部給付
    之責，連帶保證人自不得主張先訴抗辯權；則被告丙○○於
    借款後既未依約履行，林劉碧盞即應代負全部履行責任，不
    因借款人不履行債務之時間點為何或是否有其他連帶保證人
    存在而有異；從而，被告抗辯系爭債務另有連帶保證人林邱
    秋菊可供求償，又繼承開始時被告丙○○仍正常繳款，尚無
    債務不履行情形，故被告並未繼承連帶保證債務云云，均非
    可採。
  (三)次按繼承人於被繼承人死亡時，當然承受被繼承人財產上之
    一切權利義務；又法定第一順序之繼承人有於繼承開始前死
    亡者，由其直系血親卑親屬代位繼承其應繼分，民法第1140
    條、1147條分別定有明文；而所謂權利義務自包括所有財產
    及一切債權與債務。另按財產權因繼承而取得者，係基於法
    律之規定，繼承一經開始，被繼承人財產上之一切權利義務
    ，即為繼承人所承受，而毋須為繼承之意思表示，最高法院
    53年台上字第592 號判例可資參照。查被繼承人林劉碧盞於
    88年3 月11日死亡，被告均為其繼承人，已如前述，則依前
    開說明，被告應承受本件林劉碧盞所負之連帶保證債務，既
    係基於法律規定並因林劉碧盞死亡而當然發生，自不問被告
    於繼承前或繼承當時是否知悉有此債務存在，或原告是否曾
    為有此債務存在之通知而有所更異。再者，代位繼承人之代
    位繼承權，乃本於其自己固有之權利而直接繼承被繼承人，
    僅在繼承順序上代襲被代位繼承人之地位而已；查被告林豐
    連、林利宏雖代位其父林平繼承，惟實際上仍係本於其固有
    權利而直接繼承，是依民法第1148條規定，2 人亦應與其他
    繼承人相同，併承受林劉碧盞財產上一切權利及義務，即包
    括林劉碧盞之財產及一切債權與債務。從而，被告辯稱於繼
    承開始前不知系爭保證債務存在，且原告亦未予通知，該債
    務並不在繼承範圍內云云；又被告林豐連、林利宏辯稱2 人
    並未繼承林劉碧盞所遺留財產，故不必承受系爭保證債務云
    云，俱不足採。
  (四)再按繼承人對於被繼承人之債務，負連帶責任；繼承人相互
    間對於被繼承人之債務，除另有約定外，按其應繼分比例負
    擔之；又連帶債務之債權人，得對於債務人中之一人或數人
    或其全體，同時或先後請求全部或一部之給付，連帶債務未
    全部履行前，全體債務人仍負連帶責任，民法第1153條、民
    法第273 條分別定有明文。查被告均為系爭債務連帶保證人
    林劉碧盞之繼承人，又未為拋棄或限定繼承，應繼承林劉碧
    盞對系爭債務之連帶保證責任，已如前述；則依前開說明，
    被告就共同繼承之債務既負連帶責任，其等內部相互間雖得
    主張依應繼分比例負擔義務，然就外部關係而言，所謂連帶
    責任，依民法第273 條之規定：連帶債務之債權人，得對於
    債務人中之1 人或數人或其全體，同時或先後請求全部或一
    部之給付，是原告自得向其中1 人或數人或全體同時或先後
    請求為全部給付，至為明確。從而，被告林豐連、林利宏抗
    辯系爭債務應由被告各依應繼分比例分別對原告負責，原告
    並未對另連帶保證人林邱秋菊起訴請求，為不合法云云，容
    有誤會。
五、綜上所述，系爭債務既因借款人丙○○未依約清償而全部視
    為到期，又被告之被繼承人林劉碧盞為該債務連帶保證人、
    被告復未為拋棄或限定繼承，依繼承及連帶保證之法律規定
    ，自應承受被繼承人林劉碧盞應負擔之連帶保證責任，而就
    系爭債務負連帶清償之責。準此，原告依消費借貸、連帶保
    證、繼承之法律關係提起本件訴訟，請求被告連帶給付3,17
    1,004 元，及自89年11月30日起至清償日止，按週年利率9.
    4 ％計算之利息；並自89年11月30日起至清償日止，按上開
    利率20％計算之違約金，為有理由，應予准許。
六、原告陳明願供擔保聲請宣告假執行，核與法律規定相符，爰
    酌定相當之擔保金額宣告之。
七、據上論結：本件原告之訴為有理由，依民事訴訟法第385 條
    第1 項前段、第85條第2 項、第390 條第2 項，判決如主文
    。
中　　華　　民　　國　　94　　年　　9 　　月　　14　　日
                  民事第一庭  審判長法　官  沈建興
                                    法　官  林玉心
                                    法　官　洪珮婷
上為正本，係照原本作成。
如不服本判決，應於送達後20日內，向本院提出上訴狀並表明上
訴理由，如於本判決宣示後送達前提起上訴者，應於判決送達後
10日內補提上訴。
中　　華　　民　　國　　94　　年　　9 　　月　　14　　日
                                法院書記官  鍾淑美
